【裁判字號】    94,訴,5162
【裁判日期】    950324
【裁判案由】    損害賠償
【裁判全文】
臺灣臺北地方法院民事判決              94年度訴字第5162號
原      告  丁○○
訴訟代理人  陳世源律師
複代理人    黃文祥律師
被      告  乙○○
被      告  統一超商股份有限公司
法定代理人  甲○○
前列二人共同
訴訟代理人  丙○○
上列當事人間損害賠償事件，本院於九十五年三月九日言詞辯論
終結，判決如下：
    主  文
被告統一超商股份有限公司應給付原告新台幣壹萬捌仟元，及自
民國九十四年十月七日起至清償日止，按年息百分之五計算之利
息。
本判決第一項得假執行，於被告統一超商股份有限公司以新台幣
壹萬捌仟元供擔保後，得免於假執行。
原告其餘之訴及其餘假執行之聲請均駁回。
訴訟費用由原告二十分之十九，餘由被告統一超商股份有限公司
負擔。
    事實及理由
一、原告起訴：
  １、其委託訴外人曾淑芬於民國94年5月9日至被告統一超商股
      份有限公司（下稱統一超商）設於新店市○○街72號之營
      業所繳納台新銀行信用卡款新台幣（下同）二萬元，統一
      超商並交付收據兩張（一張為電腦收據、一張為統蓋章收
      據）。
      原告於94年5月31日收到台新銀行5月份對帳單，發現該次
      繳款僅繳2000元，隨即聯繫統一超商及台新銀行查詢該筆
      帳款。經統一超商派被告乙○○向原告表示調閱當天監視
      錄影帶畫面，認為店員動作並無異常，訴外人曾淑芬交付
      店員金額為2000元，原告及訴外人曾淑芬表示觀看監視錄
      影畫面，經告知需會同警方始得為之，經會同警方前往，
      乙○○竟告知監視錄影畫面已經洗掉。被告此舉，顯示被
      告所告知者並非事實，該筆溢收18000元應為統一超商店
      員侵吞。
      嗣原告向消保官提出申訴，94年08月23日協調會中，台新
      銀行表示同意該筆爭議帳款暫免計算循環利息，惟被告仍
      不願負責，反指原告損害其商譽，被告乙○○並以電子郵
      件方式於原告任職公司網站上，指稱原告有威脅、恐嚇及
      獅子大開口等行為，造成原告精神上及名譽上受創。
  ２、爰依據侵權行為損害賠償請求權，主張上開財產上損失一
      萬八千元（民法184條），精神上損失三十萬元（民法184
      、185、188、195條），請求：被告統一超商股份有限公
      司應給付318000元（其中300000元被告乙○○應連帶給付
      之）及自起訴狀繕本送達翌日起至清償日止按年息5%計算
      之利息。被告應將所示內容之道歉啟事（參卷p-07）以六
      號字體刊登於聯合報頭版一日。並陳明就金額部分願供擔
      保，請求宣告假執行。
二、被告則稱：
  １、乙○○部分：乙○○於原告任職公司之顧客信箱留言，僅
      為事實之陳述，並無侵權行為。原告大量傳真為數眾多之
      文件，已妨礙統一超商正常作業，造成營業上損失。原告
      並對外向媒體透漏事件經過及乙○○之姓名及聯絡方式，
      召開記者會，散播不實言論，故縱認乙○○之行為為侵權
      ，也緣因於原告處理本事件過程中諸多不理性之行為，而
      因認原告與有過失。
  ２、統一超商部分：
    統一超商並無侵權行為，本件涉及消費糾紛之門市為加盟
      公司，具有獨立之法人格，對於雇員之選任監督皆由加盟
      公司獨立為之。是以本事件及人門市店員並非被告統一超
      商之雇員，是以是否溢收18000元，乃加盟公司之與店員
      間連帶責任之問題，被告自不應負連帶責任。
    由乙○○留言至原告任職公司之電子信件文件內容觀之，
      乙○○並無陳述原告行為以外之人格上貶損或誤會之負面
      評價。縱乙○○之行為有侵權之嫌，然電子郵件之寄發乃
      員工個人下班後之行為，與統一超商無涉。且該電子信件
      以乙○○個人名義為之，申訴理由係因對原告所任職公司
      印象不佳，以顧客立場提出反應，難謂為職務行為。統一
      超商自不負連帶之責。
    被告二人暨皆無侵權行為，原告主張請求財產損害18000
      元及精神上損害300000元、並請求刊登道歉啟事，均無理
      由。
三、本件兩造之爭執
  １、法律上爭執：
    被告統一超商股份有限公司與被告乙○○間關於連帶責任
      部分，是否為職務上之行為。
    被告統一超商股份有限公司就18000元部分，關於及人門
      市部部分，是直營店或加盟店，會有不同影響。
  ２、事實上之爭執：
    原告主張原證一，是被告統一超商股份有限公司的門市所
      核章之收據，其上落款也是被告統一超商股份有限公司之
      名義，所以收據是真實的。
    被告主張收款被證三所述為主，電子收費僅能收取最低繳
      款金額或全數繳款金額，而且金額都有設計條碼，以供讀
      取，如果全數繳款金額超過兩萬元，也不會有全數繳款金
      額之條碼，本件原告所主張之繳款資料是超過新台幣兩萬
      元。
    電子郵件之陳述內容是否構成侵權行為。
四、信用卡繳款之條碼化：
  １、信用卡之繳費方式，如果透過超商繳款時，超商是用條碼
      解讀的方式處理之，信用卡發卡銀行給予用戶之繳款通知
      書上，已經將繳款金額條碼化，因為受限於繳款金額不超
      過兩萬元限制，繳款金額之處理有二：
    當次信用卡繳款全額，在兩萬元以上者，無法繳納全額，
      如果在超商繳款，僅得繳納最低繳款金額。
    當次信用卡繳款全額，在兩萬元以內者，可以選擇繳納全
      額，或最低繳款金額。
  ２、換言之，在超商繳款式無法選擇繳納條碼化以外之金額，
      例如，某次繳款全額為6400元（條碼化）最低應繳金額為
      1500元（條碼化），繳款人在超商繳款時是無法選擇6400
      元、1500元，以外的繳款金額，如果要繳納第三種選擇，
      就要到銀行、郵局而不是連鎖超商。但如果全額繳款超過
      兩萬元，就僅設計最低繳款金額，而無法為第二種金額之
      選擇。
  ３、本件繳款，當次是超過二萬元，所以條碼之設計沒有全部
      繳款金額，僅有部分繳款金額（本案為2000元），所如果
      利用條碼繳款，本件在超商處理之方式下，僅得繳款2000
      元，而無法繳納其他款項。
五、關於財產損失部分，原告持有兩張收據。
  １、統一超商（及人門市）交付收據兩張，一張為電腦收據（
      金額兩千元）、一張為統蓋章收據（金額兩萬元）。
    本件繳款在超商電腦處理之作業下，僅設計有最低繳款金
      額，而無法為第二種金額，故所繳款項在電腦收據為條碼
      解讀後之列印，其列印金額必為兩千元，不可能列出兩萬
      元之電腦收據，所以卷附放大電腦收據影本（參卷p-52，
      被證三），就是2000元。
    是蓋有統一超商（及人門市）印章之傳統收據上確實載明
      收款金額為兩萬元（參卷p-08，原證一）。
  ２、兩造此部分爭執之釐清：
    原告稱：當時收受兩張收據，沒有仔細核對電腦收據，所
      以一直認為繳款兩萬元，收據也是兩萬元。
    被告稱：電腦僅受理兩千元，所以僅列印電腦收據兩千元
      ，至於兩萬元收據，印文形式上真正不爭執，但如何核章
      有不同意見（可能先蓋章而後原告或其友人自行填寫金額
      ）。
    兩造就部分之爭執，究竟金額先寫、還是印章先蓋，經送
      鑑定因為都是藍色油墨，而且有互溶現象，以致無法區辯
      （有刑事警察局之回函可證，參卷p-97）。
    該傳統收據，蓋有統一超商（及人門市）印章，該印文形
      式上真正被告並不爭執，就是一真正之私文書，該私文書
      中已經為特定清楚之意思表示（收到兩萬元）。一般而言
      ，先書寫後核章是常態，而交付空白之核章收據是例外，
      原告已將出示「被告不爭執印章真正」之傳統收據，被告
      當然要就例外情形為舉證證明之，被告無法為舉證，本院
      自無法被告有利之認定。
  ３、至於被告辯稱，本件涉及消費糾紛之門市為加盟公司，具
      有獨立之法人格，對於雇員之選任監督皆由加盟公司獨立
      為之。是以本事件及人門市店員並非被告統一超商之雇員
      ，是以是否溢收，乃加盟公司之與店員間連帶責任之問題
      ，被告自不應負連帶責任者。
      本院由收據之印文，清楚顯示為「統一超商股份有限公司
      ，及人門市」，被告為加盟公司之抗辯，自無可信。
六、關於名譽權之侵害部分：
  １、乙○○並不否認，於94年08月23日12時26分，發給原告任
      職公司之客戶服務處之客戶反應電子信函，及其內容（參
      見原證二）。
    1.該電子信函內容固記載：統一超商願賠償差額及循環利息
      2670元，但曾小姐及黃小姐仍不接受，而仍「獅子大開口
      」要求10倍差額之18萬元，甚至召開記者會之費用亦要求
      由統一超商負責，並讓客戶服務處了解公司職員在外是這
      種「獅子大開口敲竹槓」的行徑等語，並聯同非乙○○紀
      錄之新店區及人門市處理報告一併寄發，但其所寄發之對
      象乃客戶服務處，並非無限制往原告任職公司散播，顯係
      因其個人為原告任職公司之客戶之一，向原告任職公司反
      應原告已為之行為，以及非由乙○○記載之原告與新店區
      及人門市往來之處理情形，綜觀高詮堂之電子信件陳述中
      ，無非原告所為之行為之描述，難謂有何侵害原告權利之
      行為。
  ２、況且本件原告主張被侵害名譽之電子郵件（原證二）第三
      頁，在「獅子大開口敲竹槓」之前，已經敘明被告統一超
      商願賠償差額及循環利息2670元，但曾小姐及黃小姐仍不
      接受，而仍要求10倍差額之18萬元，此部分原告亦未否認
      ，損害賠償就羅馬法諺所稱「折腕非中彩」，不論對錯如
      何，原告當然不能要求「損失以外」之「損害賠償」，果
      真要求10倍差額之18萬元之相關陳述，被告乙○○之陳述
      亦堪認定為相當。原告空言主張該信函中有「恐嚇」、「
      威脅」、「獅子大開口」等字眼，致原告受公司調查、影
      響原告未來升遷等情，然一般公司對於員工行為之管理與
      查核，與高詮堂本屬無涉，自非高詮堂所為之侵權行為。
      又原告未來得否升遷，本應屬原告任職公司之考量權責，
      並非原告可得加以預期，或決定之必然結果，原告主張高
      詮堂侵害原告權利，請求給付300000元精神上損害部份，
      亦非有理。
  ３、乙○○並無對原告名譽權侵害之行為，統一超商自無須負
      連帶損害賠償責任可言。
七、綜前所述，原告主張被告統一超商應賠償財產上損害18000
    元（及法定遲延利息），為有理由。原告主張被告二人應連
    帶負精神上損害賠償300000元為無理由，從而原告勝訴部份
    未逾50萬元，應職權宣告假執行，該部分被告請求供擔保免
    予假執行酌定相當擔保金，准許之。原告敗訴部分，其假執
    行之聲請即失所附麗，亦不應准許。
八、訴訟費用負擔之依據：民事訴訟法第79條。
中    華    民    國    95    年    3     月    24    日
                  民事第五庭    法  官  陳心弘
以上正本係照原本作成
如對本判決上訴，須於判決送達後20日內向本院提出上訴狀
中    華    民    國    95    年    3     月    24    日
                                書記官  許博為


司法院資訊處製作；財團法人民間司法改革基金會備份。
